【裁判字號】    95,台上,2246
【裁判日期】    951005
【裁判案由】    返還贈與物
【裁判全文】
最高法院民事判決            九十五年度台上字第二二四六號
上  訴  人  乙○○
            丙○○
共      同
訴訟代理人  陳淑芬律師
被 上訴 人  甲○○
上列當事人間請求返還贈與物事件，上訴人對於中華民國九十五
年五月十八日台灣高等法院第二審更審判決（九十四年度上更(一)
字第八號），提起上訴，本院判決如下：
    主  文
原判決廢棄，發回台灣高等法院。
    理  由
本件被上訴人主張：坐落桃園縣龍潭鄉○○段九二四地號土地及
其上二四九建號，門牌號碼桃園縣龍潭鄉○○村○○路十七號建
物，係伊於民國七十四年間獨資向法院拍定買受。嗣因父母擔心
上訴人乙○○無足夠收入置產，乃應父母要求，將其中應有部分
各二分之一（下稱系爭房地）贈與乙○○，並於七十六年五月二
十日假藉買賣名義辦妥移轉登記並供其居住，以便二人共同奉養
父母，但附以須共同奉養父母，或日後乙○○有收入並有能力置
產、或擅自將房屋移轉第三人之負擔及解除條件，乙○○亦同意
，並遷入與父母共同居住，詎乙○○婚後丕變，自八十七年起，
非僅不共同供養父母，並對父母侮辱，將父母趕出系爭房地，又
另行置產，搬離原住居處。復於八十七年九月間以夫妻贈與方式
將系爭房地移轉登記予其妻即上訴人丙○○。乙○○不履行贈與
之負擔，伊已依法撤銷前開贈與，且原約定之解除條件亦已成就
，並有詐害伊之債權情事等情。爰依撤銷贈與、撤銷詐害行為、
不當得利及回復原狀法律關係，求為(一)撤銷乙○○於八十七年九
月十六日就系爭房地，贈與丙○○之贈與行為及所有權移轉行為
；(二)塗銷乙○○與丙○○就上開房地，於八十七年九月十六日經
桃園縣大溪地政事務所（下稱大溪地政事務所）所為所有權移轉
登記；(三)命乙○○將系爭房地移轉登記予伊之判決。
上訴人則以：系爭房地係乙○○向被上訴人購買，乙○○除每月
負擔房屋貸款外，於購買系爭房地之初，尚支付新台幣（下同）
八萬元作為頭期款，並非受贈於被上訴人，與被上訴人之間，並
無任何附負擔之贈與契約存在。縱認被上訴人與乙○○間存在贈
與關係，但乙○○將系爭房地贈與丙○○時，被上訴人尚未為撤
銷贈與之行為，根本未取得乙○○之任何債權，則乙○○與丙○
○間之贈與行為，顯未侵害被上訴人之債權，被上訴人依民法第
二百四十四條規定行使撤銷權，即無理由，況亦已逾一年除斥期
間等語，資為抗辯。
原審將第一審所為被上訴人敗訴之判決予以廢棄，改判撤銷上訴
人於八十七年九月十六日就系爭房地，所為之贈與行為及所有權
移轉行為，及塗銷所有權移轉登記，並命乙○○將系爭房地移轉
登記予被上訴人，係以：查系爭房地係被上訴人在台灣桃園地方
法院（下稱桃園地院）強制執行拍賣時，於七十四年六月十七日
取得，並於同年七月十五日登記完竣。嗣於七十六年五月二十日
以買賣為原因移轉登記予上訴人乙○○，為兩造所不爭執。次查
，兩造間有無成立附負擔贈與乙節，為本件之重要爭點。被上訴
人於桃園地院八十九年度訴字第七五五號確認買賣契約無效等事
件中，雖亦主張兩造間實係隱藏附負擔贈與之法律關係，因乙○
○不履行贈與之負擔，故依法撤銷，雖經桃園地院認被上訴人所
稱之附負擔贈與契約之當事人，為被上訴人與父親戴榮賜二人，
乙○○並非契約之當事人，自無受該贈與契約拘束並履行負擔之
理，而否定被上訴人之前開主張。惟被上訴人於本事件另提出證
人戴春蓮、戴春緞之證據資料，足以推翻桃園地院前開訴訟之原
判斷，被上訴人即不受爭點效之拘束，而得再為主張。系爭房地
原為被上訴人單獨一人向桃園地院拍定取得所有權，嗣因兩造父
母慮及乙○○無力置產，提議將系爭房地之應有部分各二分之一
給與乙○○，使其得與被上訴人共同居住奉養父母，被上訴人因
而於七十六年五月二十日將應有部分各二分之一以假買賣名義將
之移轉登記予乙○○，故被上訴人之行為雖肇因於父母之建議，
但因系爭房地屬被上訴人所有，僅被上訴人有處分之權利，且贈
與契約係屬諾成及單務契約，僅須贈與人將自己之財產無償給與
他方，經他方接受即成立，系爭房地經由被上訴人無償移轉予乙
○○後，乙○○並無異議，且事實上與被上訴人共同居住使用多
年，堪認乙○○係以居住使用系爭不動產之默示行為表示接受被
上訴人之贈與，則兩造間之贈與契約已成立生效甚明。惟因乙○
○提出之繳納單及利息收據（均影本）之繳款人名義並非乙○○
，而是被上訴人，且亦未經銀行收款人蓋章，自不得作為乙○○
已有繳納銀行貸款之證明，又其提出之日記帳（影本）為私文書
，既經被上訴人所否認，自應由乙○○負舉證之責，然此部分並
未據其再舉證以明之，自不足採。至其另提兩造及父母家人於八
十七年三月七日所召開之家庭會議譯文記錄，並非僅針對系爭房
地而討論，另尚涉有父母扶養、醫護、停車及兩造兄弟間之分產
糾紛，自難僅因兩造父親戴榮賜說有出資八萬元，即認該款項係
購屋款。況兩造之父戴榮賜嗣已證稱，該八萬元係乙○○出資修
鐵門；而證人即黃春權之胞姐戴春蓮、戴春緞亦證實乙○○就系
爭房地未出資在卷，參以乙○○雖一再主張係向被上訴人買受系
爭房地，但就其購買之總價款究為若干？其負擔之房屋貸款總數
？何時支付其主張之購屋款八萬元？均無法提出明確之證明，顯
與社會上出資購買不動產之一般常情不符。且其辯稱按月給付被
上訴人房屋貸款一千八百九十五元乙節，亦據被上訴人否認，而
乙○○就自何時起至何時止支付被上訴人貸款本息，始終無法提
出明確之說明。且被上訴人於七十四年十二月三十日向台灣土地
銀行（下稱土地銀行）辦理七十四年勞工建購住宅貸款四十萬元
，前三年付息不還本，自第四年起按月攤還本息，借款利率依政
府核定國民住宅貸款優惠利率調整（最高不得超過年息９％），
故其每月應繳款按其繳納性質為單純利息或貸款本息，暨按當期
所餘本金數額、利率調整而有不同，而依卷附土地銀行放款所載
，該貸款每月繳納款項有一千六百六十七元、三千六百元、三千
七百元、四千一百九十九元、三千九百九十三元、三千八百二十
七元、三千七百八十九元、三千七百七十八元、三千七百七十四
元、三千七百八十一元、三千七百七十一元等不同數額。上訴人
辯稱乙○○每月均給付一千八百九十五元云云，顯與前述貸款採
浮動利率，每月貸款應繳利息並非固定不變之事實相左，而非實
情。且乙○○確已擁有系爭房地應有部分二分之一，自難以被上
訴人於上開家庭會議提議日後貸款之事由乙○○負責，即認有買
賣情事。又被上訴人同意將系爭房地無償贈與各二分之一予乙○
○，並供其共同使用，主要係應父母要求，並便於兄弟共同奉養
父母，故附有須奉養父母之負擔，及若將系爭房地應有部分移轉
登記與第三人，或日後有能力購買不動產，即應將贈與物返還被
上訴人之解除條件等情，已經證人戴榮賜、戴春蓮、戴春緞證實
在卷。而被上訴人與乙○○係兄弟，證人戴榮賜為兩人之親生父
親，戴春蓮、戴春緞復為兩人之胞姐，衡情應無故為偏頗一方之
理，渠等證言應堪採信。且查乙○○自軍中退伍後，確曾與被上
訴人及父母共同居住於系爭房地共同奉養父母，直至八十七年始
發生改變，自堪認被上訴人所主張之贈與負擔及解除條件，於乙
○○接受系爭贈與時，亦一併經其以默示意思表示一致而接受。
末查，乙○○於八十七年間即有不孝父母及不奉養父母之事實，
業經證人戴春蓮、戴春蟬、戴春緞證述屬實。且被上訴人與乙○
○之父戴榮賜於原審九十年度上易字第六五四號返還不當得利事
件中，亦主張乙○○有不孝順及不扶養父母之事實，而撤銷其對
乙○○之另件土地贈與，業經該案審認屬實，益見乙○○未履行
贈與之負擔。被上訴人雖遲至八十九年五月十二日始委請律師發
函向乙○○表示撤銷贈與，並於同年月十六日送達上訴人二人，
而民法四百十二條第一項附負擔贈與之撤銷，並無除斥期間之規
定，則被上訴人前開贈與之撤銷，自屬合法。按贈與撤銷後，贈
與人僅得依不當得利之規定，請求返還贈與物，為民法四百十九
條第二項所明定。又債務人所為之無償行為，有害及債權者，債
權人得聲請法院撤銷之，此觀同法第二百四十四條第一項規定甚
明。系爭贈與契約業經被上訴人合法撤銷，乙○○明知負有返還
之義務，竟仍將爭不動產應有部分二分之一無償贈與配偶即上訴
人丙○○，自屬侵害被上訴人之債權。被上訴人依民法二百四十
四條第一項，訴請撤銷乙○○與丙○○間之無償贈與行為，自屬
有據。上訴人雖以系爭房地於八十八年六月間因丙○○以共有人
身分向桃園縣稅捐稽徵處大溪分處（下稱大溪稅捐分處）申請房
屋稅繳納，被上訴人於斯時即知所有權移轉之事，抗辯認被上訴
人於八十九年十二月十二日始提起本件訴訟，已逾一年除斥期間
云云。惟依證人即大溪稅捐分處人員林福昌證述情節，被上訴人
顯從未因丙○○申請分單繳納房屋稅，而受通知，自無從知曉所
有權移轉情事。上訴人主張被上訴人對納稅義務人變更一事必已
知情，乃其主觀片面之臆測，尚無可採。足認本件顯未逾民法第
二百四十五條之一年除斥期間。從而，被上訴人本於不當得利及
民法二百四十二條、第二百四十四條規定請求撤銷乙○○與丙○
○間無償贈與之債權與物權行為及塗銷其二人於八十七年九月十
六日經大溪地政事務所所為之所有權移轉登記，暨命乙○○將系
爭房地移轉登記與伊，洵屬有據，應予准許等詞，為其判斷之基
礎。
按除表現主文之訴訟標的外，法院於判決理由中就訴訟標的以外
之重要爭點，本於當事人辯論之結果已為判斷時，除顯然違背法
令或當事人已提出新訴訟資料，足以推翻原判斷之情形外，於同
一當事人就該重要爭點所提起之訴訟中，法院及當事人就該已經
法院判斷之重要爭點法律關係，皆不得為任何相反之判斷或主張
，始符民事訴訟法上之誠信原則。查原審既認上訴人乙○○與被
上訴人間就系爭房地有無成立附負擔之贈與乙節，為本件重要之
爭點，而該重要爭點已經兩造另案桃園地院八十九年度訴字第七
五五號確認買賣契約無效等事件判斷，不認被上訴人關於系爭房
地與乙○○間附有負擔贈與之主張。而證人（陳）戴春蓮、戴春
緞於該案已到場作證（見一審卷第二三二～二三三頁言詞辯論筆
錄影本），惟為該案所未採信，則就同一證據方法再為調查，能
否謂係新訴訟資料之提出？已非無疑；且其二人證述系爭房地過
戶之前即已約定乙○○要奉養父母親，乙○○當時亦同意等語（
見一審卷第一五０頁），既與乙○○及被上訴人之父戴榮賜於該
案證稱過戶系爭房地時並未告訴乙○○等詞全然不合（見一審卷
第二三二頁），復與被上訴人委請律師發函所載，系爭房地移轉
登記當時，乙○○並未知悉等情（見一審卷第二０頁），及被上
訴人自承系爭房地係依父親之建議而過戶給乙○○，乙○○當時
並不知情等語不符（見二審上易字卷第六三頁），是以上開二名
證人事後在本件所為證述，是否真實可信，即非無疑；則單憑該
二名證人之證述，是否足以推翻兩造前開另案之判斷？攸關本件
得否為與該案為相反之判斷，尚非無推求之餘地。次按，債權人
得依民法第二百四十四條規定行使撤銷權，以其債權於債務人為
詐害行為時，業已存在者為限，若債務人為詐害行為時，其債權
尚未發生，自不許其時尚非債權人之人，於嗣後取得債權時，溯
及的行使撤銷權（本院六十二年台上字第二六０九號判例參照）
。查登記為乙○○名義之系爭房地應有部分各二分之一，係於八
十七年九月十六日以夫妻贈與為原因而於同年十月十七日辦妥移
轉登記予上訴人丙○○（見一審卷第十五、十七頁），而被上訴
人迄至八十九年五月十二日始由律師發函表示撤系爭銷贈與，並
於同年月十六日送達上訴人收受（見一審卷第三四頁），苟被上
訴人主張依民法第四百十九條第二項規定，對乙○○有不當得利
返還請求權，亦於該撤銷贈與之意思表示發生效力時始取得，而
乙○○於贈與系爭房地應有部分各二分之一予丙○○時，被上訴
人對乙○○究有何確切債權存在（若有附負擔之贈與，該負擔似
對其父負扶養之責）？似未據被上訴人具體主張及舉證，而原審
既未調查並說明當時被上訴人對乙○○有何確切債權存在，復疏
未斟酌被上訴人撤銷贈與之時間已在乙○○將系爭房地應有部分
各二分之一移轉登記予丙○○之後，遽認乙○○上開贈與系爭房
地予其妻之行為，已侵害被上訴人之債權，並准被上訴人依民法
第二百四十四條第一項規定撤銷上訴人間關於系爭房地應有部分
各二分之一之贈與及所有權移轉行為，非無違誤。末按，民法第
二百四十四條第四項規定，債權人依同條第一項規定訴請法院撤
銷時，得並聲請命受益人或轉得人回復原狀。苟被上訴人係依此
項規定請求上訴人塗銷系爭房地贈與之所有權移轉登記，似僅以
受益人丙○○為被告即足，當無併列乙○○為被告之餘地。原審
未經闡明，遽命乙○○亦應塗銷該部分所有權移轉登記，亦有未
合。上訴論旨，指摘原判決為不當，求予廢棄，不能認為無理由
。
據上論結，本件上訴為有理由。依民事訴訟法第四百七十七條第
一項、第四百七十八條第二項，判決如主文。
中    華    民    國  九十五  年    十    月    五    日
                      最高法院民事第八庭
                          審判長法官  朱  建  男
                                法官  顏  南  全
                                法官  許  澍  林
                                法官  鄭  傑  夫
                                法官  蘇  清  恭
      本件正本證明與原本無異
                                      書  記  官
中    華    民    國  九十五  年    十    月  二十三  日
                                                      Ｅ


司法院資訊處製作；財團法人民間司法改革基金會備份。
